臺灣新竹地方法院民事判決　　　　　　 94年度竹簡字第397號
原　　　告　癸○○
　　　　　　　　　　　70弄5.
　　　　　　庚○○
　　　　　　巳○○
　　　　　　甲○○
　　　　　　丑○○
共　　　同
訴訟代理人　劉雅萍律師
　　　　　　林思銘律師
上　一　人
複　代理人　簡琦峰
　　　　　　廖靜宜
　　　　　　李美君
原　　　告　子○○
　　　　　　　　　　　70弄5.
被　　　告　寅○○
　　　　　　　　　　　70弄2.
　　　　　　壬○○
　　　　　　　　　　　26號
　　　　　　辛○○
上三人共同
訴訟代理人　魏翠亭律師
　　　　　　陳恩民律師
　　　　　　李克欣律師
　　　　　　魏早炳律師
上　一　人
複　代理人　范森榮
被　　　告　未○○
　　　　　　　　　　　40號
　　　　　　卯○○
　　　　　　辰○○
　　　　　　午○○
　　　　　　Ｎ○○○
　　　　　　Ｅ○○
　　　　　　Ｈ○○
　　　　　　申○○○
　　　　　　Ｉ○○
　　　　　　Ｋ○○
　　　　　　Ｊ○○
　　　　　　黃○○
　　　　　　宇○○
　　　　　　Ｄ○○
　　　　　　宙○○
　　　　　　地○○
　　　　　　玄○○
　　　　　　丁○○○
　　　　　　乙○○○
　　　　　　己○○○
　　　　　　Ｆ○○
　　　　　　Ｍ○○
　　　　　　戊○○○
　　　　　　酉○○○
　　　　　　Ａ○○
　　　　　　Ｃ○○
　　　　　　亥○○
　　　　　　天○○
　　　　　　Ｌ○○○
　　　　　　戌○○
　　　　　　Ｂ○○
　　　　　　丙○○○
　　　　　　Ｇ○○
上列當事人間確認通行權存在事件，本院於民國94年5月25日辯
論終結，判決如下：
    主  文
原告之訴駁回。
訴訟費用由原告負擔。
    事實及理由
壹、程序方面：
一、本件原告於起訴時係以寅○○、壬○○、辛○○為被告，其
    起訴聲明第1項係請求確認原告等就被告寅○○等3人所有坐
    落新竹縣新埔鎮○○段293之1、293之2、293之3、293之4、
    296之6（起訴時載為293之6，其後更正）、296之7（起訴時
    載為293之7，其後更正）、294之1地號土地如起訴狀附圖著
    黃色部分（面積以實測為準）通行權存在。嗣於93年8月16
    日準備3狀，追加未○○、午○○、卯○○、辰○○、劉天
    枝為被告，並更正聲明第1項為請求確認原告等就被告等所
    有坐落新竹縣新埔鎮○○段293、293之1、293之2、293之3
    、293之4、293之6及294之1地號如附圖所示Ａ、Ｂ、Ｃ、Ｄ
    、Ｅ、Ｆ、Ｇ、Ｈ部分之通行權存在。嗣後於94年2月22日
    另追加劉天枝之繼承人Ｎ○○○等29人為被告，並撤回對劉
    天枝之訴訟。所為訴之追加及變更，核均合於民事訴訟法第
    255條第1項第2款、第3款、第5款之規定，應予准許。
二、被告壬○○、辛○○、寅○○、午○○以外之其餘被告均經
    合法通知，未於言詞辯論期日到場，核均無民事訴訟法第
    386條所列各款情形，爰准原告之聲請，對未到之被告一造
    辯論而為判決。
三、按確認法律關係之訴，非原告有即受確認判決之法律上利益
    者，不得提起之，民事訴訟法第247條第1項前段定有明文。
    本件原告依民法第787條第1項規定，對反對及無法確認是否
    反對原告通行周圍地之周圍地所有權人提起本件訴訟，訴請
    確認對於周圍地即系爭土地有通行權，因原告等人欲通行如
    附圖Ａ至Ｈ所示土地，業經被告寅○○、壬○○、辛○○等
    人反對，而其他人是否同意其通行亦無法一一詢問，則原告
    等人得否通行系爭土地之私法上地位確實存有不安。若未提
    起本件確認之訴，則原告私法上之權利有受侵害之危險，故
    原告以反對及無法確認是否同意原告通行周圍地之土地所有
    權人為被告，提起本件訴訟，應認有確認利益，而得提起本
    件確認訴訟。
四、原告係依民法第787條規定提起本件訴訟，業經原告於起訴
    狀及言詞辯論期日陳述甚明（見本院卷2第166頁）。原告並
    非本於公用地役關係，於民事訴訟請求土地所有人不得有妨
    害其通行之行為，故本件所爭執者既為原告私法上權利存否
    之問題，則原告提起本件訴訟，程序上尚無不合。原告等若
    欲以公用地役關係為請求，自應向行政機關提出，再尋行政
    救濟程序以求解決，而無從以本件確認之訴之提起而得以確
    認其公法上之權利，自明。
貳、實體方面：
一、原告部分：
（一）原告癸○○、庚○○、巳○○、甲○○、吳阿斗起訴主張
      ：
  １、原告癸○○、庚○○及丑○○等人分別為新竹縣新埔鎮○○段272地號、295地號之土地所有人，原告甲○○、巳○○雖非同上段272地號、295地號土地之所有權人，然渠等
      目前皆為272及295地號土地之使用權人，而272、295 地
      號為袋地，故原告等人均有通行被告所有坐落新竹縣新埔
      鎮○○段293、293之1、293之2、293之3、293之4、293之
      6 及294之1地號如附圖所示Ａ、Ｂ、Ｃ、Ｄ、Ｅ、Ｆ、Ｇ
      、Ｈ部分土地之必要。原告主張通行之道路係原告通往外
      面之唯一通路，通行已有4、50年之久，該路並經新埔鎮
      公所於通行路面上鋪設柏油供眾人通行之用，原告申請新
      竹縣政府核發系爭土地為供公眾通行使用證明，亦經新竹
      縣政府函覆確認，被告寅○○等人竟仍興築障礙阻撓原告
      通行，原告自得依民法第787條規定，請求判決確認原告
      之通行權存在，並請求被告不得在該土地上為設置地上物
      或其他妨礙原告通行之行為。
  ２、被告寅○○等人固以巳○○、甲○○等人非系爭272、295
      地號之土地所有人，主張渠等無從依民法第787條第1項規
      定主張袋地通行權。惟依最高法院79年度第2次民事庭會
      議決議之見解，認鄰地通行權除法律已明定適用或準用之
      情形外，於其他土地利用權人相互間（包括承租人、使用
      借貸人在內），亦應類推適用，以求貫徹，故原告巳○○
      、甲○○等人自得依民法第787條之規定，訴請確認本件
      通行權。
  ３、被告寅○○等人雖主張已預留新埔鎮○○段293地號土地
      作為道路使用，然被告主張由原告通行之道路現況非常彎
      曲、視線模糊不清、未設置路燈，且與相鄰土地間有約兩
      米高之駁崁，原告等人若通行上開道路對外聯絡，恐有生
      命危險。此外，上述道路之出口處為被告以外第3人之土
      地，該第3人並不同意原告等人通行，由此可見，被告等
      人所預留之293地號土地並非適宜之對外聯絡路徑。原告
      等主張通行之道路即附圖所示Ａ至Ｈ部分之土地，已供公
      眾通行多年，且系爭土地旁並有國有土地供公眾通行之用
      ，應係周圍地損害最小之處所，符合民法第787條第2項之
      規定。
（二）原告子○○部分：
      原告子○○係被告未○○之子，所有之房屋須經由系爭業
      已通行多年之道路始能與公路相接。臺灣高等法院91年上
      易字第730號分割共有物事件，係由子○○任未○○之訴
      訟代理人，該案和解筆錄所留設道路，嗣後編為293地號
      土地，目前雖與外面之產業道路連接，但因293地號土地
      是私有地，為共有人未○○、彭竹己、彭光南及本件被告
      壬○○、寅○○等5人所有，且係原告子○○支出上訴費
      用後才爭取到，與其餘原告無關，若讓原告等人通行，原
      告子○○所支出之分割共有物事件訴訟費用，將無實益。
      故原告子○○才會在系爭293地號上設置路障，禁止其餘
      原告通行。並希望通行原有已供公眾通行多年之系爭道路
      。
    原告聲明：（一）確認原告等就被告等所有坐落新竹縣新埔
    鎮○○段293、293之1、293之2、293之3、293之4、293之6
    及294之1地號如附圖所示Ａ、Ｂ、Ｃ、Ｄ、Ｅ、Ｆ、Ｇ、Ｈ
    部分土地之通行權存在。（二）被告等不得於前項所示土地
    上設置障礙物或為其他妨礙原告等通行之行為。
二、被告部分：
（一）被告壬○○、辛○○、寅○○答辯意旨略以：
  １、原告係依民法第787條規定主張其對系爭土地有袋地通行
      權存在。惟得依民法第787條規定主張袋地通行權者，應
      以土地所有人為限。本件原告巳○○、甲○○、子○○等
      3人並非其所謂袋地之土地所有權人，自無從依該條規定
      主張對系爭土地有通行權存在。
  ２、原告癸○○、庚○○、丑○○固係坐落新竹縣新埔鎮○○
      段第295地號土地之共有人，惟該295地號土地與279地號
      土地毗鄰，279地號土地大部分係癸○○管理，並開闢作
      為停車場使用，足見295地號土地之共有人本可經由279地
      號土地連接目前使用之連外道路，並非須通行系爭土地不
      可，足見該295地號土地並非袋地。
  ３、原告子○○之父親未○○與被告壬○○、寅○○及案外人
      彭竹己、彭光男等五人前於法院訴訟分割同段293地號及2
      96之1地號土地，本院90年度訴字第639號判決後，子○○
      任未○○之代理人提起上訴，主張若採第1審判決之分割
      方法，則其及土地後方之住戶將無通路與外面公路為適宜
      之聯絡，共有人因而於台灣高等法院審理中達成訴訟上和
      解，將293地號土地分為5部分，由5位共有人各自取得，
      另保留面積150平方公尺之土地作為道路使用，由全體共
      有人保持共有，該150平方公尺土地現編為293地號土地，
      得與公路聯絡，原告所有之土地均得經293地號土地與外
      界聯絡，故295、272地號土地並非袋地，至為灼然。
  ４、依民法第787條第2項規定，有通行權之人，應於通行必要
      之範圍內，擇其周圍地損害最少之處所及方法為之。土地
      所有人不能因求自己之最大便利，致對相鄰土地所有人造
      成逾越必要程度之損害。原告主張直線開闢道路之通行方
      法，不但將橫越被告所有之293之1、293之2、293之3、
      296之4、296之6地號土地，造成被告多達5筆土地無法使
      用外，還將使原先在和解筆錄中，為預留作為道路所規劃
      之現編293地號，面積高達150平方公尺之土地形同廢地，
      從此無法使用，造成被告經濟上重大損失，故不應准許。
      被告留作道路使用之293地號土地雖一側面臨高達約2公尺
      之水泥駁崁，惟欲利用該土地作為道路時，當可在該土地
      之一側設置護欄以維護通行之安全，且該道路僅稍彎曲，
      汽車通行並無發生危險之虞，且該路經實際丈量結果，寬
      度最窄處有3.2公，轉彎部分則達4.65公尺寬，足見通行
      汽車綽綽有餘，是以原告主張該293地號土地不適宜作道
      路使用乙節，並非可採。
（二）被告Ｎ○○○、Ｈ○○、Ｅ○○申○○○、Ｉ○○、Ｋ○○、Ｊ○○等人以書狀答辯略以：
  １、被告Ｎ○○○等7人雖因繼承而為共有人，惟數十年前即
      已遷移他處，自始不知有系爭土地之存在，更不知系爭土
      地坐落何處，故被告等從未為任何禁止或反對包含原告在
      內之任何人使用或通行系爭土地之行為。原告應以實際禁
      止或反對其通行系爭土地之共有人為被告提起確認之訴即
      可，並無追加被告等7人為被告之確認利益。本件確認之
      訴並非固有必要共同訴訟，無須以系爭土地之全體共有人
      為被告，故原告對被告等7人之訴，應無確認利益。
  ２、依最高法院89年度台上字第2500號、86年度台上字第1174
      號裁判意旨，既成巷道之通行僅屬公用地役關係之反射利
      益，本屬公法上之一種事實，如有爭議，僅得循行政訴訟
      等公法程序謀求救濟，不得為民事訴訟上確認之訴之標的
      。本件系爭土之現況如何，被告等7人均不明瞭。倘系爭
      土地誠如原告所主張，係為供公眾通行已久之道路，則依
      前開最高法院裁判意旨，原告應另行提起行政爭訟等公法
      程序謀求救濟，而不得以民事訴訟程序提起本件確認之訴
      。
    並均聲明：駁回原告之訴。
（三）被告午○○到場表示對本案保持中立，並無意見。其餘被
      告則未到場表示意見，亦未提出書狀作何聲明答辯。
三、得心證之理由：
    本件原告依民法第787條規定，主張其等所有或使用之新竹
    縣新埔鎮○○段第295、272地號土地為袋地，與公路無適宜
    之聯絡，而原告主張通行之系爭道路則已供公眾通行多年，
    故原告主張確認如附圖Ａ至Ｈ所示道路之通行權存在，並禁
    止被告為妨礙通行之行為。被告寅○○等則以系爭295、272
    地號土地得經由293地號、279等地號土地與公路連絡，並非
    袋地，且巳○○、彭家陞、子○○並非土地所有權人，不得
    提起本件訴訟，且原告等人主張通行系爭道路，將使被告等
    人所有之土地形同廢地，無法使用等情為辯。經與到場為實
    體爭執之兩造協商，同意整理本件爭點為：（一）原告巳○○、彭家陞、子○○並非系爭295、272地號之所有人，得否
    主張民法第787條規定之袋地通行權？（二）系爭295、272
    地號土地是否為袋地？
    （三）原告主張通行之如附圖所示Ａ至Ｈ部分土地是否符合
    民法第787條第2項損害最少之要件？茲析述如次：
（一）原告巳○○、彭家陞、子○○並非系爭295、272地號之所
      有人，得否主張民法第787條規定之袋地通行權？
      被告以民法第787條第1項業已明定「土地因與公路無適宜
      之聯絡，致不能為通常使用者，土地所有人得通行周圍地
      以至公路。... 」，故認原告巳○○、彭家陞、子○○並
      無民法第787條第1項之請求權利。惟按「民法創設鄰地通
      行權，原為發揮袋地之利用價值，使地盡其利，增進社會
      經濟之公益目的，是以袋地無論由所有權或其他利用權人
      使用，周圍地之所有權及其他利用權人均有容忍其通行之
      義務。民法第787條規定土地所有權人鄰地通行權，依同
      法第832條、第850條、第914條之規定準用於地上權人、
      永佃權人或典權人間，及各該不動產物權人與土地所有權
      人間，不外本此立法意旨所為一部分例示性質之規定而已
      ，要非表示於所有權以外其他利用權人間即無相互通行鄰
      地之必要而有意不予規定。從而鄰地通行權，除上述法律
      已明定適用或準用之情形外，於其他土地利用權人相互間
      （包括承租人、使用借貸人在內），亦應援用「相類似案
      件，應為相同之處理」之法理，為之補充解釋，以求貫徹
      。」最高法院79年度第2次民事庭會議（二）已議決在案
      。本件原告巳○○、彭家陞、子○○均於系爭295、272地
      號土地上居住使用，為被告所不爭執，故原告巳○○、彭
      家陞、子○○均得以使用權人之身分，類推適用民法第
      787 條規定主張其權利，並不因其等非土地所有權人而喪
      失主張之權利，應可認定。
（二）系爭新竹縣新埔鎮○○段295、272地號土地是否為袋地？
  １、原告所有或使用之新竹縣新埔鎮○○段295地號土地依地
      籍圖（本院卷1第83頁）觀之，有一國有未編地號之土地
      相鄰；同上段272地筆土地若經過同段271之1地號土地亦
      與國有未編地號之土地相鄰，而該國有土地則通往聯外之
      產業道路而與公路相接。故由地籍圖觀之，新埔鎮○○段
      295地號土地並非袋地，而272地號土地亦得經由無通行爭
      議之同段271之1地號以連接國有土地並與公路連絡。
  ２、系爭土地經本院前後任法官3次至現場勘驗，首次於93年6
      月21日勘驗時，被告寅○○、壬○○、辛○○主張由原告
      通行之同上段293地號土地尚未闢為道路，故法官勘驗結
      果認除聲請人代理人（即原告癸○○等人之訴訟代理人）
      所指之道路外，無其他可對外連絡之道路。本院於93年11
      月2日至現場勘驗時，被告寅○○等人已沿同上段293地號
      土地之地界建有水泥矮牆（如本院卷1第277頁、278頁上
      方、279頁照片所示），惟293地號土地則雜草叢生，故本
      院勘驗結果認「被告主張供原告通行之道路，現為雜草叢
      生，且與相鄰土地有一約兩米高之駁崁，被告並沿界址建
      有水泥牆，且該道路彎曲。」至本院於94年4月11日再至
      現場勘驗時，該293地號土地已開闢完成，為一Ｕ型土路
      （該路施工之狀況如本院卷2第96頁照片所示），該路得
      與對外聯絡之產業道路相接，業為原告子○○陳明在卷（
      見本院卷2第221頁），僅原告子○○設置路障阻止通行。
      而現編新竹縣新埔鎮內立里293地號土地乃臺灣高等法院
      91年度上易字第730號未○○與彭竹己等人間分割共有物
      訴訟，為期解決未○○之訴訟代理人子○○所稱「後方多
      家鄰戶車輛進出」（見臺灣高等法院91年度上易字第730
      號卷第30頁）之問題，而協商同意留設當時293地號土地
      之「外面」，即現編293地號土地為道路，子○○並當庭
      請求履勘現場（詳高院卷第50頁），勘驗時兩造均同意留
      設寬2.5公尺，轉彎處3公尺之道路（見高院卷第63頁）。
      依上開土地分割完成後之地籍圖（本院卷1第83頁）所示
      ，該現編為293地號土地兩端均與國有土地相連，而得通
      往對外聯絡產業道路。故系爭295地號土地並非袋地，系
      爭295地號土地及272地號土地，均可藉由現有國有道路而
      與系爭293地號土地相連，通往聯外之產業道路，並非與
      公路無適宜之聯絡自明。
（三）原告主張通行之如附圖所示Ａ至Ｈ部分土地是否符合民法
      第787條第2項損害最少之要件？
  １、原告主張被告寅○○、壬○○、辛○○等3人提供通行之
      系爭293地號土地無路燈、過於彎曲、其旁有高低不等之
      落差，具有危險性，認仍應由業已通行達4、50年之既成
      道路即如附圖所示Ａ至Ｈ部分之土地為通行。惟查，本件
      原告既係依民法787條規定為請求，而非本於公用地役權
      之反射利益而為公法上請求，則本院應就原告所有或使用
      之土地是否與公路無適當之聯絡，致不能為通常使用及原
      告欲通行之土地是否對周圍地損害最少為考量，致於周圍
      土地先前是否已形成供公眾通行之既成道路之公法關係，
      則無從予以考量，核先敘明。
  ２、新埔鎮○○段293地號土地目前已開闢完成，雖為Ｕ型土
      路，但寬度最窄處亦有2.5公尺，轉彎處尚留有3公尺寬以
      供通行，更是臺灣高等法院91年度上易字第730號案件，
      為解決本院90年度訴字第639號判決僅以國有土地為既成
      道路，而未留設道路供連同本件原告在內之6、7戶人家通
      行之問題而留設之道路（見本院卷1第123頁90年訴字第63
      9號判決書事實及理由欄五之說明及子○○於高院之上訴
      意旨及所為陳述）。依道路之現況觀之，並無不適於通行
      之處。原告除得藉由被告寅○○等人所留設之系爭293地
      號土地供通行汽車外，尚得通行國有現供道路使用之土地
      以供行人及機車通行，實無再行使用如附圖Ａ至Ｈ部分土
      地之必要。若再留設如附圖Ａ至Ｈ部分土地供原告通行，
      一來使被告所有之Ａ至Ｈ部分土地無法使用，限縮被告固
      有權利之行使，二來使系爭293地號150平方公尺土地形成
      廢地，對被告之損害，莫此為甚，本院自無從准許。
  ３、原告子○○對於臺灣高等法院91年上易字第730號分割共
      有物事件，留設新竹縣新埔鎮內立里293地號土地供道路
      通行使用之源由知之甚明，且已於該案中代理其父未○○
      與他共有人達成留設道路之協議，自應受該和解筆錄之拘
      束。子○○得通行其父未○○與被告寅○○等人共有之
      293地號土地，竟仍提起本件訴訟，意圖通行除系爭293地
      號土地以外之被告所有土地，自非可採。若未○○及子○○認得通行如附圖所示Ａ至Ｈ部分之道路，又何須於前揭
      分割共有物事件中，請求另闢道路供其及包括本件原告在
      內之後方住戶通行？另查，原告子○○並非系爭293地號
      土地之所有權人，對該土地自不能任意主張權利，排除他
      人通行。縱使原告子○○經其父未○○之同意，設置路障
      ，未○○及子○○二人亦屬違反和解契約之約定並違反共
      有人間對共有物使用目的之約定，均非適法。除293地號
      土地之共有人得排除其侵害外，因子○○設置路障行為而
      致通行受阻之人，亦得對反對其通行之子○○提起確認通
      行權之訴。
（四）綜上所述，原告癸○○、庚○○、巳○○、甲○○、丑○○、子○○等人所有或使用之新竹縣新埔鎮295地號、272
      地號土地，因尚有同段293地號土地及國有土地得與公路
      為適宜之聯絡，而仍得為通常之使用，且使用同段293地
      號土地方為周圍地損害最少之處，故原告訴請確認其等就
      被告等所有坐落新竹縣新埔鎮○○段293、293之1、293之
      2、293之3、293之4、293之6及294之1地號如附圖所示Ａ
      、Ｂ、Ｃ、Ｄ、Ｅ、Ｆ、Ｇ、Ｈ部分土地之通行權存在。
      並訴請被告等不得於前項所示土地上設置障礙物或為其他
      妨礙原告等通行之行為，為無理由，應予駁回其訴。
四、兩造其餘攻擊防禦方法，經審酌後，認與本件判決結果均不
    生影響，爰不一一論述。
五、據上論結，本件原告之訴為無理由，爰依民事訴訟法第385
    條第1項前段、第85條第1項、第78條，判決如主文。
中　　華　　民　　國　　94　　年　　6　　月　　15　　日
                  民事第二庭    法　官　蔡孟芳
以上正本係照原本作成。
如對本判決上訴，須於判決送達後20日內向本院提出上訴狀。
中　　華　　民　　國　　94　　年　　6 　　月　 15　　日
                                書記官　張永榮
